【裁判字號】    99,訴,162
【裁判日期】    990512
【裁判案由】    公共危險
【裁判全文】
臺灣苗栗地方法院刑事判決               99年度訴字第162號
公  訴  人  臺灣苗栗地方法院檢察署檢察官
被      告  甲○○
指定辯護人  蔡嘉容律師
上列被告因公共危險案件，經檢察官提起公訴（99年度偵字第44
6 號），本院判決如下：
    主  文
甲○○放火燒燬現供人使用之住宅，未遂，累犯，處有期徒刑參
年拾月。扣案打火機壹個沒收。
    事  實
一、甲○○前於民國97年間因違反毒品危害防制條例案件，經本
    院判處有期徒刑3 月確定，嗣於97年10月27日易科罰金執行
    完畢（構成累犯）。其平日居住在父親乙○○所有苗栗縣通
    霄鎮通南里16鄰通南73之3 號住宅（下稱系爭住宅）2 樓其
    中1 間供其使用之臥室（2 樓共有5 間臥室，神明廳、廚房
    、廁所各1 間），其父親乙○○、繼母、祖母則分別居住於
    系爭住宅1 樓之臥室。甲○○能預見其以所有打火機點燃系
    爭住宅2 樓臥室內之彈簧床墊，因該床墊為易燃物，足以延
    燒現供人使用之系爭住宅，並發生燒燬結果，亦不違背其本
    意，竟基於放火燒燬現供人使用住宅之不確定故意，於99年
    1 月15日20時許，因離婚後一時心情不佳，在系爭住宅2 樓
    其臥室內，以其所有打火機1 只點燃報紙、衣服，再以報紙
    、衣服火燒置於該臥室內之彈簧床墊北面近東側處、南面床
    頭處，因該床墊為易燃物，火勢遂逐漸蔓延至臥室內之易燃
    物品。嗣於同日21時40分許，乙○○在1 樓客廳聽見2 樓傳
    出物品燃燒聲音，欲上樓查看，發現樓梯間通道門遭反鎖，
    遂至屋外抬頭查看，始發現2 樓濃煙密佈有火燒情形，並看
    見甲○○站在隔壁車庫鐵皮上方，乙○○立即返回屋內將其
    妻、其母帶出，並請人報案通知消防隊前往滅火，該火勢始
    因消防局隊員前往灌救後而熄滅，警方獲報亦到場處理並扣
    得上開打火機1 個。經消防局派員檢視後，系爭住宅之燃燒
    侷限在2 樓甲○○臥室部分，其內之電視、冷氣、衣櫥、音
    響、五斗櫃、彈簧床、木質地板雖受燒而有熱熔現象，但未
    達於燒燬系爭住宅或使該處喪失居住效用之程度而未遂。
二、案經苗栗縣警察局通霄分局報告臺灣苗栗地方法院檢察署檢
    察官偵查起訴。
    理  由
壹、證據能力部分
一、按被告以外之人於審判外之言詞或書面陳述，除法律有規定
    者外，不得作為證據。又按被告以外之人於審判外之陳述，
    雖不符合同法第159 條之1 至第159 條之4 之規定，但經當
    事人於審判程序同意作為證據，法院審酌該言詞陳述或書面
    陳述作成時之情況，認為適當者，亦得為證據；當事人、代
    理人或辯護人於法院調查證據時，知有第159 條第1 項不得
    為證據之情形，而未於言詞辯論終結前聲明異議者，視為有
    前項之同意，刑事訴訟法第159 條第1 項及第159 條之5 分
    別定有明文。次查傳聞法則之重要理論依據，在於傳聞證據
    未經當事人之反對詰問予以核實，乃予排斥，惟若當事人已
    放棄對原供述人之反對詰問權，於法院審判時表明同意該等
    傳聞證據可作為證據，或傳聞證據之情形，而未於言詞辯論
    終結前聲明異議者，基於證據資料愈豐富，愈有助於真實發
    現之理念，並貫徹刑事訴訟法修法加重當事人進行主義之精
    神，確認當事人對於證據能力有處分權之制度，傳聞證據經
    當事人同意作為證據，法院認為適當者，亦得為證據。經查
    ：本院認定事實所引用之下列其他證據，雖有屬傳聞證據，
    惟均經當事人於本院準備程序中表示對於各該證據之證據能
    力均不爭執（本院99年度訴字第162 號卷〈下稱本院卷〉第
    19至20頁），另經本院於審理中一一踐行「告以要旨」程序
    ，當事人於知悉上開證據係審判外陳述之情形下，對於各該
    證據亦均表示「沒有意見」（本院卷第103 頁以下），且迄
    至言詞辯論終結前未再聲明異議，本院審酌此等證據資料製
    作時之情況，尚無違法不當及證明力明顯過低之瑕疵，認為
    以之作為證據應屬適當，故揆諸前開規定，應認均具有證據
    能力。
二、至於卷附現場照片，為攝錄實物形貌而形成之圖像，乃係以
    科學、機械之方式，對於當時狀況所為忠實且正確之記錄，
    並非人類意思表達之言詞或書面陳述，不含供述要素，且係
    為保全拍攝當時該物品或現象所呈現之情景，於證據方法而
    言，具有與該物品或現象相同之效用，乃屬物證之一種，性
    質上應屬於非供述證據，無傳聞法則之適用，當不在刑事訴
    訟法第159 條第1 項規定「被告以外之人於審判外之言詞或
    書面陳述」之範圍內，自無傳聞法則之適用（最高法院97年
    度臺上字第3854號、98年度臺上第2635號判決意旨參照），
    又上開證據均非實施刑事訴訟程序之公務員因違背法定程序
    而取得，且與本案待證事實具有自然之關連性，亦有證據能
    力。
三、有關扣案之打火機1 個，並非供述證據，無傳聞法則之適用
    ，且與本案具有關聯性，而上開物證經偵辦員警依法定程序
    合法搜獲扣得，當具有證據能力。
貳、實體部分
一、前開犯罪事實，業據被告甲○○於警詢、偵查中坦承不諱（
    99年度偵字第446 號卷〈下稱偵查卷〉第6 至7 頁、第20至
    21頁），並於本院審理時供認無誤（本院卷第104 至105 頁
    ），核與證人即系爭住宅所有權人亦為被告之父乙○○於警
    詢中證述之情節相符（偵查卷第8 至10頁），並有打火機外
    觀及現場照片多張存卷可參（偵查卷第12至16頁，本院卷第
    64至93頁），且有打火機1 個扣案可憑。而該火災現場嗣經
    苗栗縣消防局派員前往勘查結果，認依據燃燒後狀況，僅苗
    栗縣通霄鎮通南里16鄰通南73之3 號住宅有煙燻燃燒情形，
    火勢未延燒鄰棟建築物，故該址為本案起火戶，起火戶1 樓
    客廳、臥室、廚房、浴室及2 樓神明廳、臥室1 至4 僅受煙
    燻，排除為本案起火處。臥室5 （即被告使用之臥室）依現
    場牆壁、衣櫃、彈簧床、木質地板燃燒後火流方向比對研判
    ，本案起火處共2 處，「起火處1 」為2 樓臥室5 彈簧床北
    面近東側處，「起火處2 」為2 樓臥室5 彈簧床南面床頭處
    ，2 處起火處均堆放大量紙類、衣物，具延燒路徑，火災發
    生後造成火勢快速延燒。而該2 處起火處上方均無可燃物，
    2 次火流延燒之可能性可排除，且2 處相距約2 公尺，為不
    連貫性火流，經勘查臥室5 房門於火災發生前為開啟狀態，
    經檢知管採樣2 處起火處，均未呈現汽油成分反應，故排除
    香菸、線香等遺留火種因素、電器及電源線路因素，本案起
    火原因以人為使用明火縱火之可能性較大等語，亦有該局99
    年2 月10日6 日火災原因調查鑑定書1 份附卷可參（本院卷
    第31頁以下）。
二、雖被告於本院行準備程序時曾以：我當時自己因為離婚，又
    喝酒，想要自殺，不是故意放火，我自己也有燒到，樓下我
    阿嬤也有在住，我跑去外面叫人家去救火，我不是故意要放
    火，是要自殺的等語置辯（本院卷第17頁背面）。惟查，被
    告於警詢中供稱：「我於返家上樓不久就在家中東側倒數第
    2 間房間內以打火機引燃報紙，再以報紙去燒衣服及彈簧床
    等物品」、「該房間目前為我本人所使用，因為我不久前與
    妻子離婚，心情不好喝了1 瓶臺灣啤酒後就開始縱火」等語
    （偵查卷第7 頁）。其於偵查中供稱：「我在苗栗縣通霄鎮
    通南里79之3 號我父親的住處，我在那邊有房間，位於該地
    2 樓，我以我房間的打火機點火燒報紙，燒我自己的房間」
    、「平常我家住4 個人，我、我父親、我奶奶、我二媽」、
    「當時他們都在樓下」、「我知道我錯了，我有放火燒房間
    ，希望給我1 個機會，我也不敢再放了……」等語（偵查卷
    第20至21頁）。況且，被告於本院行準備程序時業已自承：
    「（之前在警局、地檢署是否有做過筆錄？）有。」、「（
    之前所述是否實在？）實在。」、「（是否按照你自己的意
    思所記載？）是的。」、「（是否有人跟你說如果不怎麼說
    要對你不利？）沒有。」、「（對於檢察官起訴書所載整個
    火災發生經過，有何意見？）沒有意見。」等語（本院卷第
    17頁背面至18頁），足認被告於警詢、偵查中業已自白犯罪
    ，且其自白應出於任意性無訛。再參諸被告嗣後於審理中供
    承：「（對於檢察官起訴你在99年1 月15日晚上在通霄鎮通
    南里通南73之3 你父親乙○○所有的房子2 樓房間內，以打
    火機引燃報紙，燃燒房間內衣物、彈簧床造成該住宅燒燬，
    有何意見？）沒有意見。」、「（你的沒有意見是承認犯罪
    還是否認犯罪？）我知道我錯了。」、「（你錯在哪裡？）
    我不應該這樣做，我不應該這樣子。」、「（你這樣點火的
    行為有可能最後造成整個房子燒燬，是否知道？）知道。」
    、「（你對自己的行為有何意見？）我現在有工作，賺錢給
    我父親，儘量彌補他。」等語（本院卷第104 頁背面至105
    頁），亦足認被告於審理中已自白犯罪，且有悔意。綜合上
    情，被告既知悉與多位親人一同居住於系爭住宅，其實施放
    火行為時，係點燃報紙，再以報紙去燒衣服及彈簧床等物，
    而其行為時已滿32歲，已有相當社會閱歷經驗，並非智識淺
    薄之人，其雖另供稱行為當時有喝1 瓶啤酒，然查卷附之酒
    精測定記錄單顯示酒精濃度含量僅達每公升0.07毫克（偵查
    卷第11頁），應尚未達精神耗弱或心神喪失之程度，足認被
    告能預見其以所有打火機點燃系爭住宅2 樓臥室內之彈簧床
    墊，因該床墊為易燃物，足以延燒現供人使用之系爭住宅，
    並發生燒燬結果，亦不違背其本意，其主觀上已具備放火燒
    燬現供人使用住宅之不確定故意無訛。
三、綜上所述，足認被告任意性之自白與事實相符，本案事證明
    行為，其犯行堪以認定，應依法論科。
四、論罪科刑：
（一）按放火罪既未遂之區別標準，係以目的物獨立燃燒，且足
      以變更其形體致喪失其效能為依據，是放火燒燬現供人使
      用之住宅罪，如僅室內家具燒燬，其房屋構成部分及門窗
      均未喪失效用者，應成立刑法第173 條第3 項、第1 項之
      放火燒燬現供人使用住宅未遂罪，換言之，刑法第173 條
      第1 項之放火既遂罪，須房屋構成之重要部分已燒燬，如
      僅房屋內之家具、物件燒燬，房屋本身尚未達喪失其效用
      之程度，即不能依該條項論罪（最高法院73年度臺上字第
      2238號、79年度臺上字第2656號判決意旨參照）。而證人
      即被害人乙○○於警詢中證稱：該次火災造成之損失為2
      樓房間裝潢及家電均遭火燒等語（偵查卷第10頁）；而觀
      諸卷附火災現場照片所示，該房屋之外觀仍屬完整，僅北
      面2 樓鋁窗玻璃受燒煙燻，西面2 樓中間窗戶上方壁面受
      燻黑、鋁窗玻璃燒破，屋內除2 樓臥室5 木質地板燒燬碳
      化較嚴重，及彈簧床燒燬外，其餘多係牆面燻黑，天花板
      及牆壁仍完整留存，整棟房屋鋼筋並未外露，樑柱、結構
      等重要部分未遭破壞，有現場位置圖、平面圖、物品配置
      圖暨現場照片多張在卷可稽（本院卷第60至93頁）。綜上
      足認，系爭住宅尚未達喪失或變更該房屋效用之程度，是
      核被告所為，係犯刑法第173 條第3 項、第1 項之放火燒
      燬現供人使用之住宅未遂罪，檢察官認被告甲○○係犯刑
      法第173 條第1 項之放火燒燬現供人使用之住宅既遂罪，
      尚有誤會，應併敘明。又原係適用同一法條，僅行為態樣
      有既遂、未遂之分，不發生變更起訴法條之問題，即無庸
      引刑事訴訟法第300 條變更檢察官起訴之法條（最高法院
      72年度臺上字第4800號、87年度臺上字第3234號判決意旨
      參照）。
（二）被告實施本件放火犯行而未生住宅燒燬之結果，為未遂犯
      ，應依刑法第25條第2 項之規定，按放火燒燬現供人使用
      住宅既遂犯之刑減輕之。
（三）另刑法第173 條第1 項放火燒燬現有人使用之住宅罪，其
      直接被害法益，為一般社會之公共安全，雖同時侵害私人
      之財產法益，但仍以保護社會法益為重，況放火行為原含
      有毀損性質，而放火燒燬現供人使用之住宅罪，自係指供
      人居住房屋之整體而言，應包括牆垣及該住宅內所有設備
      、傢具、日常生活上之一切用品；故一個放火行為，若同
      時燒燬住宅內與該住宅內所有其他物品，無論該其他物品
      為他人所有或自己所有，與同時燒燬數犯罪客體者之情形
      不同，均不另成立刑法第175 條第1 項或第2 項放火燒燬
      住宅以外他人或自己所有物罪（最高法院79年臺上字第14
      71號判例意旨參照），是被告以一放火行為，固同時燒燬
      自身及被害人所有、現供人使用之住宅內之家具、電器等
      物，仍僅成立刑法第173 條第3 項、第1 項之放火燒燬現
      供人使用之住宅未遂罪。
（四）查被告前於97年間因違反毒品危害防制條例案件，經本院
      判處有期徒刑3 月確定，嗣於97年10月27日易科罰金執行
      完畢，有臺灣高等法院被告前案紀錄表1 份在卷可稽（本
      院卷第5 頁背面），其於受有期徒刑之執行完畢後，5 年
      以內故意再犯本件有期徒刑以上之罪，為累犯，應依刑法
      第47條第1 項規定加重其刑。又被告有上開刑之加重及減
      輕事由，應依刑法第71條第1 項之規定，先加後減之。
（五）爰審酌被告甲○○有恐嚇取財、酒醉駕車、施用毒品等前
      案紀錄，素行非佳，僅因離婚後一時心情不佳，明知屋內
      尚有其他親人居住，竟以本件放火方式宣洩情緒，未顧及
      火勢引燃將對現供人使用之住宅及屋內之人可能造成嚴重
      危害之後果，其輕忽漠視人身性命及公共安全之心態，可
      見一斑，此行為固屬危險性高，且所造成之損害非輕，然
      本案燃燒部分僅限於系爭住宅2 樓其中1 間被告自身居住
      之臥室，並未延燒他處，兼衡被告之生活狀況、智識程度
      及犯後坦承犯行，態度良好，頗有悔悟之心，然已造成其
      父等家人心裡嚴重陰影而未能達成和解（本院卷第103 、
      106 頁），其父要求重判（偵查卷第10頁）等一切情狀，
      並參考檢察官之求刑，量處如主文所示之刑，以資懲戒，
      並符罪刑相當原則。
（六）至被告用以點燃報紙火燒彈簧床之打火機，為其所有供犯
      罪所用之物，業據其供明在卷（本院卷第104 頁背面），
      爰依刑法第38條第1 項第2 款之規定，宣告沒收。
據上論斷，應依刑事訴訟法第299 條第1 項前段，刑法第173 條
第3 項、第1 項、第25條第2 項、第47條第1 項、第38條第1 項
第2 款，判決如主文。
本案經檢察官唐先恆到庭執行職務。
中    華    民    國    99    年    5     月    12    日
            刑事第二庭    審判長法  官  楊清益
                                法  官  林靜雯
                                法  官  魏宏安
以上正本證明與原本無異。
如不服本判決應於收受判決後10日內向本院提出上訴書狀，並應
應敘述具體理由。其未敘述上訴理由者，應於上訴期間屆滿後20
日內向本院補提理由書( 均須按他造當事人之人數附繕本) 「切
勿逕送上級法院」。告訴人或被害人如對本判決不服者，應具備
理由請求檢察官上訴，其上訴期間之計算係以檢察官收受判決正
本之日期為準。
                                書記官  蕭雅文
中    華    民    國    99    年    5     月    12    日
附錄本判決論罪科刑依據之法條：
中華民國刑法第173條
（放火或失火燒燬現住建築物及交通工具罪）
放火燒燬現供人使用之住宅或現有人所在之建築物、礦坑、火車
、電車或其他供水、陸、空公眾運輸之舟、車、航空機者，處無
期徒刑或 7 年以上有期徒刑。
失火燒燬前項之物者，處 1 年以下有期徒刑、拘役或 5 百元以
下罰金。
第 1 項之未遂犯罰之。
預備犯第 1 項之罪者，處 1 年以下有期徒刑、拘役或 3 百元
以下罰金。

司法院資訊處製作；財團法人民間司法改革基金會備份。
